---
title: "Análisis descriptivo"
output: html_document
date: "2026-03-29"
---

```{r setup, include=FALSE}
knitr::opts_chunk$set(echo = TRUE)
```

Cargamos las librerías que vamos a utilizar

```{r}
library(ggplot2)
library(corrplot)
library(readr)
```


```{r}
datos_prod <- read_csv("base_productividad.csv")
datos_ebe <- read_csv("base_ebe.csv")
datos_imp <- read_csv("base_imp.csv")
```

No comprobamos base_smi porque esas variables se incluyen en base_imp

```{r}
str(datos_prod)
```

```{r}
str(datos_ebe)
```

```{r}
str(datos_imp)
```



```{r}
summary(datos_prod)
```

```{r}
summary(datos_ebe)
```

```{r}
summary(datos_imp)
```


```{r}
dim(datos_prod)
```

```{r}
dim(datos_ebe)
```

```{r}
dim(datos_imp)
```

```{r}
which(is.na(datos_prod))
```

No hay valores missing

```{r}
which(is.na(datos_ebe))
```

No hay valores missing

```{r}
which(is.na(datos_imp))
```

En ninguno de los casos tenemos valores missing, por lo que no es necesario realizar ningún tratamiento de este tipo.

# Estadísticos descriptivos

Realizamos el Análisis Estadístico Descriptivo Univariante

## Variable dependiente: salario

Analizamos el salario (es el mismo en todas las bases que vamos a utilizar)

```{r}
summary(datos_prod$salario)
```

```{r}
dd<-density(datos_prod$salario)
moda_dd<-dd$x[which(dd$y==max(dd$y))]
moda_dd
```

El salario medio es 2602 y el mediano de 2584. El salario modal es de 2490,605.
El salario con valor mínimo es de 2342 y el máximo de 3146 euros.

Distribución de los salarios.

```{r}
hist(datos_prod$salario, breaks = 15,
     main = "Distribución de los salarios",
     xlab = "Salarios", ylab = "Frecuencia")
```

```{r}
ggplot(datos_prod, aes(x = factor(fecha), y = salario, fill = salario > 0)) +
  geom_col() +
  scale_fill_manual(values = c("seagreen"), guide = "none") +
  labs(
    title = "Evolución Trimestral del Salario Medio (2008-2024)",
    x = "Trimestre (AñoT)",
    y = "Valor Salario (€)"
  ) +
  theme_minimal() +
  theme(axis.text.x = element_text(angle = 90, vjust = 0.5, size = 8))
```

Como no se aprecia bien en que momento se alcanza el salario mínimo, lo comprobamos

```{r}
datos_prod[which(datos_prod$salario == min(datos_prod$salario)),]
```

## Variables explicativas

Llevamos a cabo un análisis descriptivo multivariante con estas variables

```{r}
ggplot(datos_prod, aes(x = factor(fecha), y = pib, fill = pib > 0)) +
  geom_col() +
  scale_fill_manual(values = c("firebrick", "seagreen"), guide = "none") +
  labs(
    title = "Evolución Trimestral del PIB (2008-2024)",
    x = "Trimestre (AñoT)",
    y = "Tasa Variación PIB (%)"
  ) +
  theme_minimal() +
  theme(axis.text.x = element_text(angle = 90, vjust = 0.5, size = 8))
```

```{r}
ggplot(datos_prod, aes(x = factor(fecha), y = prod, fill = prod > 0)) +
  geom_col() +
  scale_fill_manual(values = c("firebrick", "seagreen"), guide = "none") +
  labs(
    title = "Evolución Trimestral de la Productividad (2008-2024)",
    x = "Trimestre (AñoT)",
    y = "Tasa Variación Productividad (%)"
  ) +
  theme_minimal() +
  theme(axis.text.x = element_text(angle = 90, vjust = 0.5, size = 8))
```


```{r}
ggplot(datos_prod, aes(x = factor(fecha), y = paro, fill = paro > 0)) +
  geom_col() +
  scale_fill_manual(values = c("seagreen"), guide = "none") +
  labs(
    title = "Evolución Trimestral del Paro (2008-2024)",
    x = "Trimestre (AñoT)",
    y = "Tasa de Paro (%)"
  ) +
  theme_minimal() +
  theme(axis.text.x = element_text(angle = 90, vjust = 0.5, size = 8))
```

```{r}
ggplot(datos_ebe, aes(x = factor(fecha), y = ebe, fill = ebe > 0)) +
  geom_col() +
  scale_fill_manual(values = c("firebrick", "seagreen"), guide = "none") +
  labs(
    title = "Evolución Trimestral del EBE (2008-2024)",
    x = "Trimestre (AñoT)",
    y = "Tasa de EBE (%)"
  ) +
  theme_minimal() +
  theme(axis.text.x = element_text(angle = 90, vjust = 0.5, size = 8))
```

```{r}
ggplot(datos_imp, aes(x = factor(fecha), y = smi, fill = smi > 0)) +
  geom_col() +
  scale_fill_manual(values = c("seagreen"), guide = "none") +
  labs(
    title = "Evolución Trimestral del SMI (2008-2024)",
    x = "Trimestre (AñoT)",
    y = "Valor SMI (€)"
  ) +
  theme_minimal() +
  theme(axis.text.x = element_text(angle = 90, vjust = 0.5, size = 8))
```

```{r}
ggplot(datos_imp, aes(x = factor(fecha), y = impuestos_sub, fill = impuestos_sub > 0)) +
  geom_col() +
  scale_fill_manual(values = c("firebrick", "seagreen"), guide = "none") +
  labs(
    title = "Evolución Trimestral del Impuestos y Subvenciones (2008-2024)",
    x = "Trimestre (AñoT)",
    y = "Tasa de Impuestos y subvenciones (%)"
  ) +
  theme_minimal() +
  theme(axis.text.x = element_text(angle = 90, vjust = 0.5, size = 8))
```

Variable temporal: desde 2008T1 a 2023T4

Tasa variación trimestral del PIB: 
- Mínimo -20.8828 en 2020T2
- Máximo 21.3945 en 2021T2

Tasa variación trimestral de la productividad:
- Mínimo -5.32220 en 2020T4
- Máximo 4.31170 en 2009T4

Tasa de Paro:
- Mínimo 9.60 en 2008T1
- Máximo 26.94 en 2013T1

Salario medio: 
- Mínimo 2342  en 2008T1
- Máximo 3146  en 2023T4

EBE:
- Mínimo -18.2925 en 2020T2
- Máximo 15.6510 en 2020T3


## Correlaciones

Para la base con productividad

```{r}
mcor <- cor(datos_prod[, -1])
corrplot(mcor)
```

```{r}
corrplot(mcor,method = "number")
```

Para la base con EBE

```{r}
mcor <- cor(datos_ebe[, -1])
corrplot(mcor)
```

```{r}
corrplot(mcor,method = "number")
```

Para la base con smi e impuestos y subvenciones

```{r}
mcor <- cor(datos_imp[, -1])
corrplot(mcor)
```

```{r}
corrplot(mcor,method = "number")
```

# Evolución temporal

Convertimos las columnas del dataframe en objetos ts

```{r}
salario_ts <- ts(datos_prod$salario, start = c(2008, 1), frequency = 4)
pib_ts     <- ts(datos_prod$pib,     start = c(2008, 1), frequency = 4)
paro_ts    <- ts(datos_prod$paro,    start = c(2008, 1), frequency = 4)
prod_ts    <- ts(datos_prod$prod,    start = c(2008, 1), frequency = 4)
ebe_ts    <- ts(datos_ebe$ebe,    start = c(2008, 1), frequency = 4)
smi_ts <- ts(datos_imp$smi, start = c(2008, 1), frequency = 4)
imp_sub_ts <- ts(datos_imp$impuestos_sub, start = c(2008, 1), frequency = 4)
```

```{r}
plot.ts(cbind(salario_ts, pib_ts, paro_ts, prod_ts, ebe_ts, smi_ts, imp_sub_ts), 
        main="Evolución de las variables del Mercado Laboral")
```

Dispersión

```{r}
ggplot(datos_prod, aes(x=prod, y=salario)) + geom_point() + geom_smooth(method="lm") +
  labs(title="Relación Salario vs Productividad")
```

```{r}
# Estandarizamos para comparar movimientos relativos
plot(scale(salario_ts), type = "l", col = "blue", lwd = 2, ylim = c(-5, 5),
     main = "Comparativa de Ciclos Económicos (Series Estandarizadas)",
     ylab = "Desviaciones típicas", xlab = "Año")
lines(scale(pib_ts), col = "darkgreen", lwd = 2)
lines(scale(paro_ts), col = "red", lwd = 2)
lines(scale(prod_ts), col = "orange", lwd = 2)
lines(scale(ebe_ts), col = "brown", lwd = 2)
lines(scale(smi_ts), col = "pink", lwd = 2)
lines(scale(imp_sub_ts), col = "black", lwd = 2)

# Añadimos una leyenda para que se entienda el gráfico
legend("topleft", 
       legend = c("Salario", "PIB", "Paro", "Productividad", "EBE", "SMI", "Impuestos y Subvenciones"),
       col = c("blue", "darkgreen", "red", "orange", "brown", "pink", "black"), 
       lty = 1, lwd = 2, bty = "n", cex = 0.8)
```





