---
title: "Pruebas estadísticas iniciales"
output: html_document
date: "2026-03-30"
---

```{r setup, include=FALSE}
knitr::opts_chunk$set(echo = TRUE)
```

Cargamos las librerías que vamos a utilizar

```{r}
library(urca)
library(tseries)
library(readr)
library(lmtest)
library(car)
```


```{r}
datos <- read_csv("base_ebe.csv")
```

# Test de estacionariedad (Test de Dicky-Fuller)

Es necesario verificar previamente estacionariedad para evitar caer en regresiones espurias. Si las series son estacionarias, cualquier relación detectada es mucho más probable que sea real y no un accidente del paso del tiempo.

## Variable salario

A) Test ADF en niveles (Ho: Es No Estacionaria)

```{r}
ur_salario <- ur.df(datos$salario, type="trend", selectlags = "AIC", lags = 4)
summary(ur_salario)
```
0.6978 > -3.45 (valor crítico a 5%) => No rechazas Ho => La serie es NO ESTACIONARIA

B) Como no es estacionaria, probamos con la primera diferencia (repetimos el test pero ahora con la serie diferenciada):

```{r}
ur_diff_salario <- ur.df(diff(datos$salario), type="drift", selectlags = "AIC", lags = 4)
summary(ur_diff_salario)
```

Ahora sí se verifica que es estacionaria (se compara con -2.89 pq ya no estamos con tendencia). Por tanto, la variable original es integrada de orden uno, es decir, I(1).


## Variable pib

A) Test ADF en niveles (Ho: Es No Estacionaria)

```{r}
ur_pib <- ur.df(datos$pib, type="trend", selectlags = "AIC", lags = 4)
summary(ur_pib)
```

-3.1096 > -3.45 (valor crítico a 5%) => No rechazas Ho => La serie es NO ESTACIONARIA

B) Como no es estacionaria, probamos con la primera diferencia (repetimos el test pero ahora con la serie diferenciada):

```{r}
ur_diff_pib <- ur.df(diff(datos$pib), type="drift", selectlags = "AIC", lags = 4)
summary(ur_diff_pib)
```

Ahora sí se verifica que es estacionaria (se compara con -2.89 pq ya no estamos con tendencia). Por tanto, la variable original es integrada de orden uno, es decir, I(1).


## Variable EBE

A) Test ADF en niveles (Ho: Es No Estacionaria)

```{r}
ur_ebe <- ur.df(datos$ebe, type="trend", selectlags = "AIC", lags = 4)
summary(ur_ebe)
```


-6.69 < -3.45 (valor crítico a 5%) => Rechazas Ho => La serie es ESTACIONARIA


## Variable paro

A) Test ADF en niveles (Ho: Es No Estacionaria)

```{r}
ur_paro <- ur.df(datos$paro, type="trend", selectlags = "AIC", lags = 4)
summary(ur_paro)
```


-1.8532 > -3.45 (valor crítico a 5%) => No rechazas Ho => La serie es NO ESTACIONARIA

B) Como no es estacionaria, probamos con la primera diferencia (repetimos el test pero ahora con la serie diferenciada):

```{r}
ur_diff_paro <- ur.df(diff(datos$paro), type="drift", selectlags = "AIC", lags = 4)
summary(ur_diff_paro)
```

Ahora sí se verifica que es estacionaria (se compara con -2.89 pq ya no estamos con tendencia). Por tanto, la variable original es integrada de orden uno, es decir, I(1).


# Test de cointegración de Engle-Granger

H0: No estacionarios residuos => No cointegración

Este test sirve para saber si existe una relación de equilibrio real a largo plazo o si la regresión es "espúrea" (falsa)

```{r}
modelo_lp <- lm(salario ~ ebe + paro + pib, data = datos)
summary(modelo_lp)
```

Extraemos los residuos (el error de equilibrio)

```{r}
residuos_lp <- residuals(modelo_lp)
```

Comprobamos si los residuos son estacionarios

```{r}
library(urca)
# Test ADF sobre los residuos (sin constante ni tendencia, type="none")
test_coint <- ur.df(residuos_lp, type = "none", selectlags = "BIC")
summary(test_coint)
```

Como -1.7258 > -1.95, NO RECHAZAMOS la hipótesis nula de raíz unitaria en los residuos. Esto indica que los residuos NO son estacionarios, por lo que las variables NO están cointegradas.

```{r}
# Modelo en primeras diferencias (Punto 4.7 de tu guía)
modelo_dif <- lm(diff(salario) ~ diff(pib) + diff(paro) + diff(ebe), data = datos)
summary(modelo_dif)
```

Punto 5. "Endogeneidad": Las instrucciones sugieren que si la teoría lo justifica, usemos retardos como instrumentos. Es muy probable que el salario no reaccione al PIB de hoy, sino al de hace uno o dos trimestres.

# Modelo con retardos

```{r}
# 1. Convertimos a objeto de serie temporal para usar lags fácilmente
pib_ts <- ts(datos$pib, frequency = 4)
salario_ts <- ts(datos$salario, frequency = 4)
paro_ts <- ts(datos$paro, frequency = 4)
ebe_ts <- ts(datos$ebe, frequency = 4)

# 2. Creamos las diferencias y los retardos (Lag -1 es un retraso de un periodo)
d_salario <- diff(salario_ts)
d_pib_lag1 <- stats::lag(diff(pib_ts), -1)
d_paro_lag1 <- stats::lag(diff(paro_ts), -1)
d_ebe_lag1 <- stats::lag(diff(ebe_ts), -1)

# 3. Sincronizamos las series para que tengan la misma longitud
datos_reg <- ts.intersect(d_salario, d_pib_lag1, d_paro_lag1, d_ebe_lag1)

# 4. Nuevo modelo con efecto retardado
modelo_retardado <- lm(d_salario ~ d_pib_lag1 + d_paro_lag1 + d_ebe_lag1, data = datos_reg)
summary(modelo_retardado)
```

```{r}
library(lmtest)
dwtest(modelo_retardado)
```

Sí hay autocorrelación (negativa)

# Regresión con corrección de autocorrelación

```{r}
library(nlme)

# Estimación por MCG (Mínimos Cuadrados Generalizados) con proceso AR(1)
# Esto es exactamente lo que pide el punto 4.7 de tu guía.
modelo_mcg <- gls(d_salario ~ d_pib_lag1 + d_paro_lag1 + d_ebe_lag1, 
                  data = as.data.frame(datos_reg),
                  correlation = corAR1(form = ~ 1), # Especificamos el AR(1)
                  method = "ML")

summary(modelo_mcg)
```

# Al aplicar Mínimos Cuadrados Generalizados (MCG), hemos corregido la estructura del error y ahora aparecen variables estadísticamente significativas --> MAL

# Test de causalidad de Granger

H0: Los valores pasados de X no ayudan a predecir el valor de Y

¿Los beneficios causan realmente al salario?

```{r}
library(lmtest)
grangertest(d_salario ~ d_ebe_lag1, order = 1, data = datos_reg)
```

Los beneficios no ayudan a predecir el salario mejor de lo que lo hace el propio pasado del salario por sí solo.


# Pruebas de diagnóstico (modelo final) ??

Normalidad de residuos

# Shapiro o Kolmogorov?

```{r}
# Extraemos los residuos ponderados (los "limpios")
res_finales <- residuals(modelo_mcg, type = "normalized")

# Test de Shapiro con los residuos correctos
shapiro.test(res_finales)
```

```{r}
# Gráfico de Probabilidad Normal
qqnorm(residuals(modelo_mcg))
qqline(residuals(modelo_mcg), col = "red")
```

```{r}
# Gráfico con residuos estandarizados (es más preciso para diagnóstico)
residuos_std <- residuals(modelo_mcg, type = "normalized")
qqnorm(residuos_std, main = "Q-Q Plot de Residuos Normalizados")
qqline(residuos_std, col = "red", lwd = 2)
```


Homocedasticidad (Breusch-Pagan)

```{r}
# 1. Extraemos los residuos limpios de autocorrelacion y heterocedasticidad
residuos_p <- residuals(modelo_mcg, type = "normalized")

# 2. Creamos un modelo lineal "ficticio" usando esos residuos como Y
# Esto le permite a bptest saber qué variables explicativas usar
modelo_para_test <- lm(residuos_p ~ d_pib_lag1 + d_paro_lag1 + d_prod_lag1, data = as.data.frame(datos_reg))

# 3. Aplicamos el test directamente sobre ese modelo
library(lmtest)
bptest(modelo_para_test)
```

Multicolinealidad (VIF)

```{r}
vif(modelo_mcg)
```






