---
title: "Análisis descriptivo"
output: html_document
date: "2026-03-29"
---

```{r setup, include=FALSE}
knitr::opts_chunk$set(echo = TRUE)
```

Cargamos las librerías que vamos a utilizar

```{r}
library(ggplot2)
library(corrplot)
```


```{r}
datos <- read_csv("base.csv")
```

```{r}
str(datos)
```

```{r}
summary(datos)
```

```{r}
dim(datos)
```

Tenemos 6 variables y 64 observaciones.

```{r}
which(is.na(datos))
```

No hay valores missing

# Estadísticos descriptivos

Realizamos el Análisis Estadístico Descriptivo Univariante

## Variable dependiente: salario

Analizamos el salario

```{r}
summary(datos$salario)
```

```{r}
dd<-density(datos$salario)
moda_dd<-dd$x[which(dd$y==max(dd$y))]
moda_dd
```

El salario medio es 2602 y el mediano de 2584. El salario modal es de 2490,605.
El salario con valor mínimo es de 2342 y el máximo de 3146 euros.

Distribución de los salarios.

```{r}
hist(datos$salario, breaks = 15,
     main = "Distribución de los salarios",
     xlab = "Salarios", ylab = "Frecuencia")
```

```{r}
ggplot(datos, aes(x = factor(fecha), y = salario, fill = salario > 0)) +
  geom_col() +
  scale_fill_manual(values = c("seagreen"), guide = "none") +
  labs(
    title = "Evolución Trimestral del Salario Medio (2008-2024)",
    x = "Trimestre (AñoT)",
    y = "Valor Salario (€)"
  ) +
  theme_minimal() +
  theme(axis.text.x = element_text(angle = 90, vjust = 0.5, size = 8))
```

Como no se aprecia bien en que momento se alcanza el salario mínimo, lo comprobamos

```{r}
datos[which(datos$salario == min(datos$salario)),]
```

## Variables explicativas

Llevamos a cabo un análisis descriptivo multivariante con estas variables

```{r}
ggplot(datos, aes(x = factor(fecha), y = pib, fill = pib > 0)) +
  geom_col() +
  scale_fill_manual(values = c("firebrick", "seagreen"), guide = "none") +
  labs(
    title = "Evolución Trimestral del PIB (2008-2024)",
    x = "Trimestre (AñoT)",
    y = "Tasa Variación PIB (%)"
  ) +
  theme_minimal() +
  theme(axis.text.x = element_text(angle = 90, vjust = 0.5, size = 8))
```

```{r}
ggplot(datos, aes(x = factor(fecha), y = prod, fill = prod > 0)) +
  geom_col() +
  scale_fill_manual(values = c("firebrick", "seagreen"), guide = "none") +
  labs(
    title = "Evolución Trimestral del Productividad (2008-2024)",
    x = "Trimestre (AñoT)",
    y = "Tasa Variación Productividad (%)"
  ) +
  theme_minimal() +
  theme(axis.text.x = element_text(angle = 90, vjust = 0.5, size = 8))
```


```{r}
ggplot(datos, aes(x = factor(fecha), y = paro, fill = paro > 0)) +
  geom_col() +
  scale_fill_manual(values = c("seagreen"), guide = "none") +
  labs(
    title = "Evolución Trimestral del Paro (2008-2024)",
    x = "Trimestre (AñoT)",
    y = "Tasa de Paro (%)"
  ) +
  theme_minimal() +
  theme(axis.text.x = element_text(angle = 90, vjust = 0.5, size = 8))
```

Variable temporal: desde 2008T1 a 2023T4

Tasa variación trimestral del PIB: 
- Mínimo -20.8828 en 2020T2
- Máximo 21.3945 en 2021T2

Tasa variación trimestral de la productividad:
- Mínimo -5.32220 en 2020T4
- Máximo 4.31170 en 2009T4

Tasa de Paro:
- Mínimo 9.60 en 2008T1
- Máximo 26.94 en 2013T1

Salario medio: 
- Mínimo 2342  en 2008T1
- Máximo 3146  en 2023T4


## Correlaciones


```{r}
mcor <- cor(datos[, -1])
corrplot(mcor)
```

```{r}
corrplot(mcor,method = "number")
```


