---
title: "Creacion modelo"
output: html_document
date: "2026-04-25"
---

```{r setup, include=FALSE}
knitr::opts_chunk$set(echo = TRUE)
```

Cargamos las librerías que vamos a utilizar

```{r}
library(urca)
library(tseries)
library(readr)
library(lmtest)
library(car)
```


```{r}
datos <- read_csv("base_completa.csv")
```

```{r}
modelo <- lm(log(salario)[-1] ~ pib[-1] + paro[-1] + diff(smi), data = datos)

summary(modelo)
```

Dado que diff(smi) no es significativo, probamos a incluír smi, pues ampliando el nivel de significación a 0.1, es del mismo orden de integración que las otras.

```{r}
modelo2 <- lm(log(salario) ~ pib + paro + smi, data = datos)

summary(modelo2)
```

# Test de Johansen

H0: Hay cointegración entre las variables (existe una relación de equilibrio a largo plazo)

```{r}
salario_ts <- ts(datos$salario, start = c(2008, 1), frequency = 4)
pib_ts     <- ts(datos$pib,     start = c(2008, 1), frequency = 4)
paro_ts    <- ts(datos$paro,    start = c(2008, 1), frequency = 4)
smi_ts     <- ts(datos$smi, start = c(2008, 1), frequency = 4)
series     <- ts.union(salario_ts, pib_ts, paro_ts, smi_ts)
```

```{r}
coint.test1 <- ca.jo(series,
                     ecdet = "trend",
                     type="trace",
                     K=2,
                     spec="longrun"
)
summary(coint.test1) # Check the cointegration rank here

coint.test1@cval
coint.test1@teststat
```

Tienes exactamente una (1) relación de cointegración (donde el estadístico deja de ser mayor al valor crítico).


```{r}
series     <- ts.union(log(salario_ts), pib_ts, paro_ts, smi_ts)
```


```{r}
coint.test2 <- ca.jo(series,
                     ecdet = "trend",
                     type="trace",
                     K=2,
                     spec="longrun"
)
summary(coint.test2) # Check the cointegration rank here

coint.test2@cval
coint.test2@teststat
```

Tienes exactamente una (1) relación de cointegración (donde el estadístico deja de ser mayor al valor crítico). Por tanto, aceptamos H0. El modelo de log(salario), smi, paro y pib tienen relación a largo plazo.

# Estudio a corto plazo

```{r}
modelo3 <- lm(diff(log(salario)) ~ diff(pib) + diff(paro) + diff(smi), data = datos)

summary(modelo3)
```

```{r}
modelo4 <- lm(diff(log(salario)) ~ diff(pib) + diff(paro), data = datos)

summary(modelo4)
```

```{r}
modelo5 <- lm(diff(log(salario)) ~ diff(pib) + diff(smi), data = datos)
summary(modelo5)
```

```{r}
modelo6 <- lm(diff(log(salario)) ~ diff(paro) + diff(smi), data = datos)
summary(modelo6)
```

```{r}
modelo7 <- lm(diff(log(salario)) ~ diff(pib) + diff(paro) + diff(smi) -1, data = datos)

summary(modelo7)
```

```{r}
modelo8 <- lm(diff(log(salario)) ~ diff(pib) + diff(paro) -1, data = datos)

summary(modelo8)
```

```{r}
modelo9 <- lm(diff(log(salario)) ~ diff(pib) + diff(smi) -1, data = datos)
summary(modelo9)
```




