---
title: "Creacion modelo"
output: html_document
date: "2026-04-25"
---

```{r setup, include=FALSE}
knitr::opts_chunk$set(echo = TRUE)
```

Cargamos las librerías que vamos a utilizar

```{r}
library(urca)
library(tseries)
library(readr)
library(lmtest)
library(car)
```


```{r}
datos <- read_csv("base_completa.csv")
```

```{r}
modelo <- lm(log(salario)[-1] ~ pib[-1] + paro[-1] + diff(smi), data = datos)

summary(modelo)
```

Dado que diff(smi) no es significativo, probamos a incluír smi, pues ampliando el nivel de significación a 0.1, es del mismo orden de integración que las otras.

```{r}
modelo2 <- lm(log(salario) ~ pib + paro + smi, data = datos)

summary(modelo2)
```

# Test de Johansen

H0: Hay cointegración entre las variables (existe una relación de equilibrio a largo plazo)

```{r}
salario_ts <- ts(datos$salario, start = c(2008, 1), frequency = 4)
pib_ts     <- ts(datos$pib,     start = c(2008, 1), frequency = 4)
paro_ts    <- ts(datos$paro,    start = c(2008, 1), frequency = 4)
smi_ts     <- ts(datos$smi, start = c(2008, 1), frequency = 4)
series     <- ts.union(salario_ts, pib_ts, paro_ts, smi_ts)
```

```{r}
coint.test1 <- ca.jo(series,
                     ecdet = "trend",
                     type="trace",
                     K=2,
                     spec="longrun"
)
summary(coint.test1) # Check the cointegration rank here

coint.test1@cval
coint.test1@teststat
```

Tenemos exactamente una (1) relación de cointegración (donde el estadístico deja de ser mayor al valor crítico).


```{r}
series     <- ts.union(log(salario_ts), pib_ts, paro_ts, smi_ts)
```


```{r}
coint.test2 <- ca.jo(series,
                     ecdet = "trend",
                     type="trace",
                     K=2,
                     spec="longrun"
)
summary(coint.test2) # Check the cointegration rank here

coint.test2@cval
coint.test2@teststat
```

Tenemos exactamente una (1) relación de cointegración (donde el estadístico deja de ser mayor al valor crítico). Por tanto, aceptamos H0. El modelo de log(salario), smi, paro y pib tienen relación a largo plazo.

## Normalidad

```{r}
jarque.bera.test(residuals(modelo2))
```

Los residuos del modelo de largo plazo siguen una distribución normal. Esto valida que las estimaciones de los coeficientes del PIB, Paro y SMI son fiables y que las pruebas de significación $t$ no están sesgadas.

## Homocedasticidad

```{r}
bptest(modelo2)
```

Existe homocedasticidad. La varianza de los errores es constante a lo largo de toda la serie de tiempo, lo que significa que el modelo predice con la misma precisión en periodos de bonanza que en periodos de crisis.


## Autocorrelación

```{r}
dwtest(modelo2)
```



# Estudio a corto plazo

```{r}
modelo3 <- lm(diff(log(salario)) ~ diff(pib) + diff(paro) + diff(smi), data = datos)

summary(modelo3)
```

```{r}
modelo4 <- lm(diff(log(salario)) ~ diff(pib) + diff(paro), data = datos)

summary(modelo4)
```

```{r}
modelo5 <- lm(diff(log(salario)) ~ diff(pib) + diff(smi), data = datos)
summary(modelo5)
```

```{r}
modelo6 <- lm(diff(log(salario)) ~ diff(paro) + diff(smi), data = datos)
summary(modelo6)
```

```{r}
modelo7 <- lm(diff(log(salario)) ~ diff(pib) + diff(paro) + diff(smi) -1, data = datos)

summary(modelo7)
```

```{r}
modelo8 <- lm(diff(log(salario)) ~ diff(pib) + diff(paro) -1, data = datos)

summary(modelo8)
```

```{r}
modelo9 <- lm(diff(log(salario)) ~ diff(pib) + diff(smi) -1, data = datos)
summary(modelo9)
```

## Con arima

```{r}
# 1. Calculamos los residuos del modelo de largo plazo (modelo2 de tu doc)
# Nota: Usamos log(salario) como indicaste en tu prueba de cointegración
residuos_lp <- residuals(modelo2)

# 2. Creamos la variable de corrección de errores (rezagada)
mec <- residuos_lp[-length(residuos_lp)]
```

```{r}
library(forecast)

# Preparamos las diferencias (corto plazo) alineadas con el MEC
d_log_salario <- diff(log(salario_ts))
d_pib  <- diff(pib_ts)
d_paro <- diff(paro_ts)
d_smi  <- diff(smi_ts)

# Combinamos las variables exógenas (incluyendo el MEC)
# Usamos las variables que mejor funcionaron en tus pruebas (pib, paro, smi)
xreg_cp <- cbind(d_pib, d_paro, d_smi, mec)


```

## Sin regresores externos

```{r}

modelo_arima <- auto.arima(d_log_salario)

summary(modelo_arima)
```

## Normalidad de los residuos

```{r}
library(tseries)
jarque.bera.test(residuals(modelo_arima))
```

## Homocedasticidad de los residuos

```{r}
library(FinTS)
ArchTest(residuals(modelo_arima))
```


## Con regresores externos

```{r}
# Ajustamos el modelo ARIMA con regresores externos
modelo_arima_ajustado <- auto.arima(d_log_salario, xreg = xreg_cp)

summary(modelo_arima_ajustado)
```


```{r}
# Mira si los residuos son ruido blanco (p-value > 0.05 es lo ideal)
Box.test(residuals(modelo_arima_ajustado), type = "Ljung-Box")
```

## Normalidad de los residuos

```{r}
jarque.bera.test(residuals(modelo_arima_ajustado))
```

Rechazamos normalidad. En series de salarios, esto es muy común debido a "outliers" (datos atípicos) causados por cambios legislativos bruscos o crisis. Aunque estadísticamente no sea "perfecto", el modelo sigue siendo válido para predecir porque el test de autocorrelación (Ljung-Box) sale bien.

## Homocedasticidad de los residuos

```{r}
library(FinTS)
ArchTest(residuals(modelo_arima_ajustado))
```

El modelo arima es estable en varianza






